臺灣高等法院臺南分院民事判決　　　　　94年度上易字第93號
上　訴　人　黃嫌即龍山寺聖王宮
　　　　　　丁○○
　　　　　　丙○○
共　　　同
訴訟代理人　謝國允　律師
被 上 訴人　乙○○
訴訟代理人　唐淑民　律師
複 代 理人　陳信宏　律師
　　　　　　甲○○
上列當事人間遷讓房屋事件，上訴人對於中華民國94年2月25日
台灣嘉義地方法院93年度訴字第514號第一審判決提起上訴，本
院於94年8月30日言詞辯論終結，茲判決如下：
    主  文
上訴駁回。
第二審訴訟費用由上訴人負擔。
    事  實
甲、上訴人黃嫌、丁○○、丙○○方面：
一、聲明：(一)原判決廢棄。(二)被上訴人在第一審之訴及假執行之
    聲請均駁回。(三)第一、二審訴訟費用均由被上訴人負擔。
二、陳述：除與原判決記載相同者，茲引用之外，補稱：
　(一)原審認定「上訴人黃嫌與上訴人丁○○關於系爭房屋第一期
　  租金支付情節供述不符」顯有錯誤。查上訴人黃嫌及丁○○
    於民國（下同）93年12月14日在原審言詞辯論程序中之供述
　　，顯與該筆錄記載不符，更與原審判決所引用之內容不符。
　1.查上訴人丁○○於原審前開期日中係供稱「（問：第一期租
　  金何時拿到？）82年6月30日」，然原審判決竟於判決理由
    錯引上訴人供述之日期為86年，而認定此與上訴人黃嫌之供
    述不符，然此顯係原審錯認上開筆錄之記載所致。
  2.另上開筆錄之記載與上訴人黃嫌之供述亦不符。查上訴人黃
    嫌雖於上開期日供稱第一期款項在82年6月30日支付，但其
    並未陳述「繳至同年8月繳清」，然上開筆錄竟記載上訴人
    黃嫌供述「82年6月30日開始繳至同年8月繳清」等語，此顯
    有錯誤，自難採為對上訴人黃嫌及丁○○不利之認定。
  (二)原審認定「上訴人黃嫌、丁○○間關於承租使用範圍之供述
    與系爭房屋租賃契約不符」亦有錯誤。查原審上開期日筆錄
    對於上訴人黃嫌、丁○○之部分記載，顯非逐字為之，且未
    按照渠等供述原意詳實記載。蓋上訴人二人均係表示系爭房
    屋二、三樓係家人使用，而一樓便係供作龍山寺聖王宮使用
    ，原審上開筆錄之記載已非過於簡陋，而係嚴重曲解上訴人
    二人之原意。
  (三)原審認定上訴人丁○○給付租金之記帳不足採信，亦顯有錯
    誤。查上訴人丁○○之帳冊既係自己所記，上訴人黃嫌則未
    必知道，當然也跟上訴人黃嫌自己有無寫書面無關，原審以
    無關之事實認定上訴人二人間之供述不符，恐係原審判決自
    己之邏輯錯誤。原審判決既記載上訴人黃嫌表示其給付租金
    無書面，此僅係有無收據之問題，而與收取租金之人有無作
    帳，並無必然關係。原審以此認定上訴人二人之供述不符，
    其判決理由恐嚴重違反論理法則。且原審亦未具體說明究竟
    上訴人丁○○提出之記帳內容與上訴人黃嫌所述，有何不符
    之處，其判決顯有理由不備之違法。
  (四)另原審以上訴人丁○○提出之記帳資料為「事後提出」為由
    ，認定無從證明是在支付租金當時紀錄，亦顯有錯誤。上訴
    人丁○○關於租金之記帳當然是在本件訴訟中才提出，蓋之
    前並無他人爭執租約問題，上訴人丁○○豈有提出記帳資料
    之必要及機會？原審如此論述，豈不令人莞爾！且並無規定
    帳簿必須在支付當時立即記載，此外，原審判決理由復未具
    體記載記帳內容有何違誤，則原審如此認定顯過於粗糙。
  (五)原審以「系爭房屋租賃契約公證之時間在簽訂時間之後過久
    」，認定系爭租約為通謀虛偽意思表示，亦嫌速斷。上訴人
    黃嫌、丁○○二人於原審係供稱早於82年間已將系爭房屋一
    樓及車庫部分出租給上訴人黃嫌作為龍山寺聖王宮之用，而
    因為到91年間上訴人丁○○無意繼續提供上開出租部分供龍
    山寺聖王宮使用，在其他管理委員及信徒之催促及提醒下，
    為確保龍山寺聖王宮已取得之承租權利，爰於91年公證系爭
    租約，而上開供述亦與常理無違。
三、證據：援用第一審所提證據，並聲請傳訊證人郭明田。
乙、被上訴人方面：
一、聲明：(一)上訴駁回。(二)第一、二審訴訟費用均由上訴人負擔
    。
二、陳述：除與原判決記載相同者，茲引用之外，補稱：
　(一)系爭房屋係於82年10月1日竣工，同年月28日領照，惟上訴
　  人丁○○於鈞院應訊時竟稱系爭房屋係於81年底即蓋好，81
    年底或82年初搬進去，上訴人黃嫌係於82年6月底一次交付
    九年份之租金新台幣（下同）三十二萬四千元，其中上訴人
    黃嫌一人出十萬元左右；而上訴人黃嫌卻稱其付二十萬元，
    其餘由委員及信徒捐獻；然上訴人二人遲於91年10月15日始
    公證之系爭租約係記載，第一期前付九年共計三十二萬四千
    元，自82年6月30日至91年6月30日止。查系爭房屋實於82年
    10月始竣工，為何上訴人黃嫌卻從同年6月起即須付租金予
    上訴人丁○○？
  (二)又查，上訴人二人已於94年7月下旬，依原審法院民事執行
    處94年度執誠字第4623號函文，自動履行原審判決主文第一
    項之義務，將系爭227棟次房屋（含車庫）騰空，遷讓並交
    還予被上訴人使用，被上訴人亦已動工整修，準備重新裝潢
    ，故本件上訴已無訴之利益，應予駁回。
三、證據：援用第一審所提證據，並提出使用執照存根、認證書
    、房屋租賃契約書等影本各乙份為證。
丙、本院依職權調閱台灣嘉義地方法院93年度執字第2995號強制
    執行卷宗，並依上訴人聲請傳訊證人郭明田。
    理  由
一、被上訴人於原審起訴主張：被上訴人於93年7月5日向原審法
    院拍定買受取得上訴人丁○○名義所有坐落嘉義縣竹崎鄉○
    ○段504地號土地及其上同段36建號、227棟次建物等不動產
    ，並於同年月12日取得不動產權利移轉證書，惟上訴人丁○
    ○等三人迄今仍無權占用系爭房屋及車庫，使被上訴人無法
    為整體規劃使用，經被上訴人以書面催告上訴人黃嫌、丁○
    ○、丙○○等三人自動騰空遷讓，均為上訴人等拒絕。按上
    訴人等自被上訴人取得系爭房屋之所有權翌日起係屬無權占
    用系爭房屋，應給付被上訴人相當於租金之不當得利。為此
    依民法第七百六十七條、第一百七十九條之規定提起本訴，
    請求上訴人等應將坐落嘉義縣竹崎鄉○○段504地號土地上
    之建物地面層，即門牌號碼嘉義縣竹崎鄉灣橋村崎腳205之1
    號1樓，及建號227棟次（含車庫）之房屋遷讓交還被上訴人
    ；及自93年7月13日起至騰空遷讓上開房屋之日止，按月給
    付被上訴人二萬元等語。（原審判決上訴人應將坐落嘉義縣
    竹崎鄉○○段36建號建物即門牌號碼為嘉義縣竹崎鄉灣橋村
    崎腳205之1號一樓（二至三樓部分，業經原審法院民事執行
    處執行點交完畢）及嘉義縣竹崎鄉○○段227棟次之房屋（
    含車庫）遷讓並交還予被上訴人；上訴人並應自93年7月20
    日起至騰空遷讓系爭房屋之日止，按月給付被上訴人八千元
    ，駁回被上訴人其餘之訴。上訴人就敗訴部分提起上訴，被
    上訴人就原審駁回部分則未提起上訴，此部分已告確定）
二、上訴人丁○○、黃嫌則以：上訴人丁○○、黃嫌間就系爭房
    屋所為之租賃關係係屬真正，並無虛偽意思表示之情事，原
    審認定「上訴人黃嫌與上訴人丁○○就租金支付第一期租金
    情節、承租範圍、上訴人丁○○給付租金之記帳及系爭租約
    公證時間之供述」與實際不符，並不足採信等語云云，資為
    抗辯。
三、被上訴人主張：被上訴人前就台灣嘉義地方法院93年執字第
    2995號強制執行事件，於第二次拍賣期日93年7月5日以最高
    價額三百六十六萬九千元，投標買受取得上訴人丁○○名義
    所有坐落嘉義縣竹崎鄉○○段504地號（全部）及505、522
    、523地號（應有部分均為四分之一）土地暨其上同段36建
    號（三樓層）、227棟次建物（鐵皮造車庫，下均稱系爭房
    屋），93年7月12日取得不動產之權利移轉證書，93年8月9
    日辦畢所有權移轉登記，惟上訴人等三人迄今仍無權占用系
    爭房屋一樓及車庫之事實，業據被上訴人提出上開不動產權
    利移轉證書影本、被上訴人催告信函暨回執影本及上開土地
    、建物登記謄本各乙份附卷可稽（原審卷第8頁至第10頁、
    第119頁至第128頁），並經本院調閱上開強制執行卷宗查核
    無訛，復為上訴人等所不爭，被上訴人主張其名義所有之系
    爭房屋一樓及車庫，為上訴人等三人占用之事實，堪信真正
    。
四、上訴人黃嫌主張伊向上訴人丁○○承租系爭房屋，並提出91
    年10月15日經原審法院認證上訴人丁○○與黃嫌82年6月30
    日簽訂之房屋租賃契約書為證（原審卷第55頁至第56頁），
    主張就系爭房屋有租賃權存在云云。另上訴人丁○○於原審
    法院93年3月17日查封時亦供稱「系爭房屋二樓以上房間係
    由上訴人丁○○及家屬黃嫌、丙○○使用，至於一樓及系爭
    車庫，則由上訴人黃嫌開設龍山寺聖王宮之用」，亦有93年
    度執字第2995號執行卷附查封筆錄之記載足憑。因此本案應
    審究重點，首在於「上訴人丁○○在系爭房屋查封拍賣前，
    有無將系爭房屋之一樓出租與上訴人黃嫌開設龍山寺聖王宮
    使用（龍山寺聖王宮係上訴人黃嫌個人所設立，並未辦理寺
    廟登記，業為上訴人黃嫌所是認。）？」，經查：
　(一)按法院就當事人租賃契約所為之認證，僅能證明當事人間曾
  　有訂立租賃契約之事實，惟契約是否真實及應否發生法律上
    之效力，仍應就契約內容為審究。依此，上訴人黃嫌所提出
    經原審法院認證之租賃契約書內容是否真正，有無發生租賃
    契約之效力，仍應依相關物證為認定，不得僅憑原審法院之
    認證，即認定租約內容之真正。
　(二)依上訴人黃嫌提出房屋租賃契約書第2條約定「租賃期間：
  　自82年6月30日起至100年6月30日止，共18年。」；第3條約
    定「租金：每年租金36,000元，第1期前付9年共計324,000
    元（自82年6月30日至91年6月30日止）提至甲方（即丁○○
    ）住宅交付。第2期（即自91年6月30日至100年6月30日止）
    共9年租金計324,000元應於91年6月30日前一次付清。有關
    房屋租賃標示為「竹崎鄉灣橋村29鄰崎腳205之1號（基地坐
    落竹崎鄉○○段504號）、住家用、鋼筋混凝土造、『首層
    』面積123.40平方公尺、連同增建車庫1棟（80平方公尺）
    在內，右租賃權全部」等語在卷（原審卷第56頁）。
　(三)依上開租賃契約內容所示，上訴人黃嫌係向上訴人丁○○承
  　租房屋之『首層』面積123.40平方公尺（依不動產移轉證書
    所載第二層樓面積為123.40平方公尺，第三層樓面積為123.
    40平方公尺）及車庫，惟上訴人黃嫌於原審審理中陳稱「當
    初承租是系爭建物1至3樓，租金是每月3,000元」等語（原
    審卷第62頁）；上訴人丁○○亦稱「當初出租時整棟出租」
    等語（原審卷第65頁），與上揭房屋租賃契約記載「房屋租
    賃標示係系爭建物『首層』內容」並不相符合。
　(四)另上訴人黃嫌於原審陳稱：「第1期租金於82年6月30日開始
  　繳，至同年8月繳清」、「91年6月30日租金還欠十萬元．．
    我給了二十萬元」等語（原審卷第63頁），與上訴人丁○○
    於原審所稱「第1期租金於86年6月30日拿到全部租金」、「
    （91年6月30日應繳之租金付清否？）差不多了，我想不起
    來」、「91年6月間拿到了十萬元」等語（原審卷第64頁）
    就給付租金時間及數額，兩造所述內容，亦不相符，難認真
    實。另查上訴人黃嫌於原審稱「租金給付沒有寫書面，伊會
    記得」（原審卷第62頁），上訴人丁○○則稱「有記帳」，
    並提出該租金繳納證明（原審卷第65頁、第93頁、第94頁）
    ，亦與上訴人黃嫌所述付款日期不符。況查上訴人丁○○與
    黃嫌間之租賃契約，如確為82年6月30日所訂立，則何需至
    91年10月15日始至原審法院公證處請求辦理認證？又其一次
    給付即九年租金，亦顯與常情相違。
　(五)依上說明，上訴人丁○○與上訴人黃嫌間就系爭房屋所訂定
  　之租賃契約，租約內容與給付金額時間內容不一，且與常情
    不符，應係雙方通謀而為虛偽之意思表示，依民法第八十七
    條規定應屬無效，是上訴人等對於系爭房屋並無合法占有之
    權源，被上訴人既係所有權人，依據民法第七百六十七條之
    規定，訴請上訴人等返還系爭房屋及車庫，於法有據，應予
    准許。
五、被上訴人得否訴請上訴人等給付相當租金之損害？
　(一)按「無法律上之原因而受利益，致他人受損害者，應返還其
  　利益。」、「拍賣之不動產，買受人自領得執行法院所發給
    權利移轉證書之日起，取得該不動產所有權，債權人承受債
    務人之不動產者亦同。」民法第一百七十九條、強制執行法
    第九十八條分別定有明文。而無權占有他人房屋，可能獲得
    相當於租金之利益，並有最高法院61年台上字第1695號判例
    足資參照。上訴人等既無正當權源而占有使用被上訴人所有
    之系爭建物一樓及系爭車庫，被上訴人訴請上訴人給付相當
    於租金之不當得利，亦無不合。
　(二)系爭建物及系爭車庫之現值為894,500元，此有嘉義縣稅捐
  　稽徵處民雄分處94年2月3日嘉縣稅分房字第940001350號函
    在卷可稽（原審卷第101頁）。茲查系爭建物一樓現為上訴
    人黃嫌供廟宇（龍山寺聖王宮）使用，有照片一幀在卷足按
    （原審卷第135頁、第138頁），而系爭建物及系爭車庫東邊
    為雜草，西邊有一他人所有之平房及果園（種植火龍果、酪
    梨），南邊為道路，可通往嘉竹公路，東南方有三棟四層樓
    建物，業經原審現場勘驗明確，制有勘驗附圖及相片十六幀
    附卷可稽（原審卷第113頁至第115頁、第131頁至第138頁）
    又查被上訴人係以1,984,000元價格拍定取得系爭房屋（包
    含一、二、三樓）及土地之所有權，而系爭建物係位於嘉竹
    公路旁，交通尚稱便利，惟係地處鄉間，係供居住使用，並
    無經營商業之收入，參酌土地法第97條第1項規定：「城市
    地方房屋之租金，以不超過土地及其建築物申報總價年息百
    分之十為限。」之規定，認為被上訴人請求每月按2萬元計
    算相當租金之不當得利顯然過高，如依土地法標準計算，每
    月金額為16,533元，（計算方法為1,984,000×10÷100÷12
    =16,533），本院審酌上情（本件非城市地方房屋），認依
    土地建物總價百分之五為計算租金之標準為適當，依此標準
    計算，上訴人應給付被上訴人相當租金之不當得利金額為8,
    266.5元（計算方法：1,984,000×5÷100÷12=8,266.5），
    原審法院在8,000元範圍內予以准許，尚無不合，上訴人等
    請求按申報地價百分之一計算相當租金之損害，於法無據。
六、綜上所述，上訴人等三人無權占用被上訴人所有系爭土地及
    房屋，被上訴人依民法第七百六十七條及第一百七十九條之
    規定，訴請上訴人等應將坐落嘉義縣竹崎鄉○○段三六建號
    建物（即門牌號碼為嘉義縣竹崎鄉灣橋村崎腳二０五之一號
    ）一樓及嘉義縣竹崎鄉○○段二二七棟次之房屋（含車庫）
    遷讓並交還被上訴人，及上訴人等應自民國93年7月20日起
    ，至騰空遷讓系爭房屋之日止，按月給付被上訴人相當租金
    之不當得利8,000元，並准供擔保為假執行之宣告，核無不
    合，上訴意旨指摘原判決不當，求為廢棄改判，非有理由，
    應予駁回。
七、本件事証已臻明確，兩造其餘攻擊防禦方法及証据資料，核
    與本件判決結果不生影響，不予一一論述，併予敘明。
結論：本件上訴無理由，應依民事訴訟法第四百四十九條第一項
、第七十八條、第八十五條第一項前段判決如主文。
中　　華　　民　　國　　94　　年　　9　　月 　1 3　   日
                  民事第三庭　　審判長法　官　陳光秀
　　　　　　　　　　　      　　　　　法　官  楊省三
　　　　　　　　　　　      　　　　　法　官  曾平杉
上為正本係照原本作成。
不得上訴。
中　　華　　民　　國　　94　　年　　9　　月 　1 4　   日
                                      書記官　葉秀珍
                                                  Ｊ
